臺灣臺北地方法院刑事裁定　　　　　　100年度聲判字第202號
聲　請　人　謝志務
選任辯護人　徐士斌律師
被　　　告　謝王瑞枝
　　　　　　謝岳翰
　　　　　　謝其宏
上列聲請人因被告等詐欺等案件，不服臺灣高等法院檢察署檢察
長中華民國100年7月13日，100年度上聲議字第4866號駁回聲請
再議之處分（原不起訴處分案號：臺灣臺北地方法院檢察署檢察
官100年度偵字第10074號），聲請交付審判，本院裁定如下：
    主  文
聲請駁回。
    理  由
一、按告訴人不服上級法院檢察署檢察長或檢察總長認再議為無
    理由而駁回之處分者，得於接受處分書後十日內委任律師提
    出理由狀，向該管第一審法院聲請交付審判。法院認為交付
    審判之聲請不合法或無理由者，應駁回之。刑事訴訟法第二
    百五十八條之一、第二百五十八條之三第二項前段分別定有
    明文。
二、本件聲請人謝志務因認：被告謝王瑞枝與聲請人為夫妻，育
    有被告謝岳翰、謝其宏（被告方面均逕稱其名）二子。謝王
    瑞枝基於偽造文書之犯意，自民國八十八年起，在美國連續
    以告訴人之名義偽造八十八、八十九、九十、九十一、九十
    二、九十三年美國綜合所得稅結算申報書，並偽造告訴人之
    署押於其上，而持向美國政府申報所得稅以行使之，足以生
    損害於告訴人及美國政府關於所得稅申報事項管理之正確性
    。另謝王瑞枝、謝岳翰、謝其宏共同意圖為自己不法之所有
    ，自九十年四月十六日起至九十五年八月二十一日止，由謝
    王瑞枝在美國向告訴人訛稱欲購買物品，告訴人不疑有他旋
    即匯款予謝王瑞枝，謝王瑞枝再轉匯至謝其宏在香港帳戶中
    ，共匯出美元一百四十四萬四千五百元，且謝王瑞枝並於九
    十五年九月十三日至同年十月十七日間，將渠與告訴人共有
    之股票出售，得款美元三百九十五萬元，謝王瑞枝分別將款
    項匯往謝其宏在香港之帳戶、案外人陳國城在臺灣之帳戶及
    存入渠在美國之帳戶，謝王瑞枝並利用向告訴人詐得之款項
    在香港購買不動產，並登記於謝岳翰之名下。因認謝王瑞枝
    、謝其宏、謝岳翰共同涉犯刑法第三百三十九條詐欺、洗錢
    防制法第十一條第一項洗錢罪嫌，謝王瑞枝另涉犯刑法二百
    十六條、第二百十條偽造文書罪嫌，而於九十九年八月二十
    四日向臺灣臺北地方法院檢察署檢察官提出告訴（案號：九
    十九年度他字第九○五五號、一百年度偵字第一○○七四號
    ，起初告訴內容除稱被告涉犯詐欺取財、違反洗錢防制法外
    ，另泛稱被告等涉犯侵占、背信，且錯認「美國綜合所得稅
    結算申報書」該當公文書云云，然經檢察官詳細闡明後，告
    訴內容陸續更正如前述。）。然為該署檢察官以無積極證據
    足認被告有告訴意旨所指犯行，而依據刑事訴訟法第二百五
    十二條第十款規定，於一百年六月八日以一百年度偵字第一
    ○○七四號為不起訴處分。聲請人不服，於法定期間內提起
    再議，又遭臺灣高等法院檢察署檢察長於一百年七月十三日
    以一百年度上聲議字第四八六六號駁回再議；聲請人於一百
    年七月二十一日收受前揭駁回再議之處分書後仍不服，於法
    定期間內之一百年八月一日（一百年七月三十一日為週日，
    且聲請人住彰化縣花壇鄉○○路○段七○巷三一弄一五號，
    居新北市汐止區○○○路○段一七一號三樓，扣除在途期間
    ，仍於期限內，）向本院聲請交付審判等節，有前述處分書
    、駁回再議處分書影本在卷可稽，復據本院調閱該等卷宗屬
    實。
三、聲請交付審判意旨略以：告訴人為謝王瑞枝之夫，兩人於五
    十五年一月二十二日結婚，婚後育有三名子女，分別為謝岳
    翰、謝其宏、及案外人謝雅如。告訴人於六十九年與謝王瑞
    枝辦理投資移至美國加利福尼亞州洛杉磯郡阿卡迪亞市，告
    訴人於阿卡迪亞經商投資不動產，並往來於美國、臺灣之間
    ，謝王瑞枝則無工作而未有任何收入所得，故其生活支出均
    由告訴人負擔。告訴人將辛苦經商投資所得存入告訴人與謝
    王瑞枝於美國之共同帳戶中，並註明該共同帳戶存款須有告
    訴人及謝王瑞枝之共同簽名始得提領之。然於八十六年起，
    告訴人在臺灣因被訴偽造文書罪等案限制出境而無法赴美，
    詎料謝王瑞枝竟趁告訴人無法出赴美之機會，基於不法取得
    該共同帳戶存款之意圖，向告訴人詐稱欲購買美國加州房地
    產並登記於告訴人及謝王瑞枝名下，故須匯款以支付該房地
    產之價金等語，使告訴人陷於錯誤，而同意被告謝王瑞枝將
    兩人共同帳戶內之夫妻共同存款匯出以購買房地產，並於八
    十七年簽名於一空白紙張交與告訴人與案外人謝雅如，表示
    同意謝王瑞枝得單獨提領該共同帳戶之存款以購買登記於兩
    人名下之房地產，再由謝雅如交與謝王瑞枝，告訴人基於夫
    妻間互相信賴之人性使然，便始終相信謝王瑞枝所匯出之款
    項係為購買兩人共同所有之房地產。直至九十三年，告訴人
    於前述被訴偽造文書罪等案獲判無罪解除限制出境後，赴美
    辦理申請美國公民手續時，始得知謝王瑞枝竟趁告訴人無法
    赴美之際，即於八十六年單方向美國法院提起訴訟請求分居
    ，後又旋即於八十七年單方向美國法院提起離婚之訴，嗣經
    法院以一造缺席判決離婚，然告訴人實因前述遭限制出境無
    法赴美故對於謝王瑞枝提起之訴訟完全一無所知，且未收到
    任何傳票或訴狀。告訴人於九十八年九月七日與謝王瑞枝分
    居，並於九十八年十月九日經美國加利福尼亞州洛杉磯郡高
    等法院判決分居在案，嗣告訴人於該分居一案之審判調查過
    程中始得知謝王瑞枝前述所匯出之兩人共同存款，均未用於
    購買兩人共有之房地產，該房地產實係謝王瑞枝所虛構，款
    項均遭其分別匯入謝其宏於香港匯豐銀行紅磡分行之帳戶、
    及案外人王肇章華南商業銀行股份有限公司石牌分行之帳戶
    中。匯款次數達十四次，金額總計達美元一百四十四萬四千
    五百元。謝王瑞枝於前述犯罪行為後竟食髓知味，恃告訴人
    對其犯罪行為仍一無所知，便繼續向告訴人詐稱其欲購買房
    地產並登記於兩人名下，故須出售告訴人所持有之美國大安
    銀行股份，以支付該房地產之價金，而使告訴人再次陷於錯
    誤，同意謝王瑞枝於九十五年九月、十月間共出售六筆前述
    告訴人所持有之股份，折合新臺幣共一億一六八六萬元。但
    謝王瑞枝並未將賣得之價金用於購買兩人所有之房地產，而
    係將其中美元三百三十三萬元電匯至謝其宏於香港匯豐銀行
    紅磡分行之帳戶，其中美元十二萬元電匯與案外人陳國城，
    其中美元五十萬美元於九十七年二月十九日購買位於香港九
    龍尖沙咀之不動產，且於九十八年五月二十五日辦理移轉登
    記至謝岳翰之名下。是被告等人前開犯行乃罪證確鑿云云。
四、按犯罪事實應依證據認定之，無證據不得認定犯罪事實，刑
    事訴訟法第一百五十四條第二項定有明文。次按「告訴人之
    告訴，係以使被告受刑事訴追為目的，是其陳述是否與事實
    相符，仍應調查其他證據以資審認。」、「證據力之強弱，
    事實審法院有自由判斷之權，故判斷證據力如不違背一般經
    驗之法則，即不得指為違法。」最高法院著有五十二年臺上
    字第一三○○號、二十五年上字第二○五三號判例可資參照
    （上開事實審法院對於證據之判斷職權，於偵查中由檢察官
    行之）。
五、臺灣臺北地方法院檢察署檢察官就本案詳查細究後，除闡明
    法律關係，俾使告訴人逐一更正外，並就本案爭議點認定如
    下：「(一)謝王瑞枝所涉詐欺罪嫌部分：按告訴乃論之罪，其
    告訴應自得為告訴之人，知悉犯人之時起，於六個月內為之
    ；告訴乃論之罪，其告訴已逾告訴期間者，即應為不起訴處
    分，刑事訴訟法第二百三十七條第一項、第二百五十二條第
    五款分別定有明文。經查：謝王瑞枝與聲請人為夫妻，業據
    聲請人陳述在卷，並有戶籍謄本存卷可考，是聲請人指訴謝
    王瑞枝所涉詐欺罪嫌，屬親屬間詐欺罪，依刑法第三百四十
    三條規定，係告訴乃論之罪。而本件謝王瑞枝涉嫌詐欺之時
    間，依聲請人指訴係九十年四月十六日至九十五年八月二十
    一日，而聲請人於九十五年九月七日在美國提告前業已知悉
    ，卻遲至九十九年八月二十四日始向本署提出告訴，顯已逾
    告訴期間，應依刑事訴訟法第二百五十二條第五款之規定為
    不起訴之處分。(二)就謝王瑞枝所涉偽造文書部分：按行為不
    罰者，應為不起訴處分，刑事訴訟法第252條第8款定有明文
    。次按，行為之處罰，以行為時之法律有明文規定者為限，
    刑法第一條定有明文，又依刑法第十一條前段及第五條、第
    六條、第七條規定，中華民國人民在中華民國領域外犯刑法
    第五條、第六條以外其最輕本刑為三年以上有期徒刑以外之
    罪者，不適用之，易言之，此種行為係屬不罰，最高法院八
    十一年度臺上字第一四一三號判決可資參照。經查：聲請人
    指訴謝王瑞枝涉嫌偽造文書部分，係指謝王瑞枝自八十八年
    起，在美國連續以聲請人之名義偽造八十八、八十九、九十
    、九十一、九十二、九十三年美國綜合所得稅結算申報書，
    並偽造聲請人之署押於其上，當涉犯刑法第二百十六條、第
    二百十條行使偽造私文書等罪嫌。根據聲請人前開指陳，謝
    王瑞枝犯罪行為地在美國，屬中華民國領域外，而行使偽造
    私文書罪，並非刑法第五條及第六條所列舉之犯罪類型，亦
    非最輕本刑為三年以上有期徒刑之罪，揆諸首揭法條及判決
    意旨，縱聲請人指訴為真，亦無我國刑法處罰之適用，應屬
    不罰。(三)謝王瑞枝等涉犯洗錢等罪嫌部分：聲請人認謝王瑞
    枝涉有洗錢罪嫌，無非以美國加利福尼亞高等法院判決謝王
    瑞枝違反家事法，並將夫妻共同財產全數判給聲請人，及謝
    王瑞枝涉犯詐欺罪嫌，犯罪所得超過新臺幣五百萬元資以為
    據。惟美國加利福尼亞高等法院係以原分居判決認定財產均
    屬夫妻共有，謝王瑞枝違反法院限制令及對聲請人之受託義
    務，屬美國民法第三千二百九十四條惡意、強制及詐欺行為
    範疇，爰依家事法規定，判決謝王瑞枝應將自九十年四月十
    六日起至九十五年八月二十一日止，共匯款美元一百四十四
    萬四千五百元與謝其宏之金額，及於九十五年九月十三日至
    同年十月十七日間，將與聲請人共有之股票出售，賣得美元
    三百九十五萬元之金額返還與聲請人，顯見該判決僅認定聲
    請人與謝王瑞枝在美國財產仍屬夫妻共有，謝王瑞枝因有損
    害夫妻共同財產之行為，美國法院判定謝王瑞枝應將匯出款
    項及出售股票所得予以返還，益徵該判決僅係屬有關認定夫
    妻財產分配之民事訴訟，未認定謝王瑞枝是否涉有刑罰。再
    者，聲請人認謝王瑞枝訛以購買物品為由向其詐得款項，再
    轉匯至謝其宏在香港帳戶或在香港購置不動產，惟前開美國
    判決內僅載明謝王瑞枝匯款與謝其宏之時間、金額，並未記
    載聲請人匯款與謝王瑞枝之時間、金額，且聲請人亦無法提
    出其於何時、何地、以何方式交付多少金額與謝王瑞枝之證
    明，就謝王瑞枝施以詐術之時間、地點、理由、方式等，亦
    未提出具體事證以佐其實，是否得逕認謝王瑞枝所匯出之款
    項或購置不動產之款項均係聲請人所交付，或是出自謝王瑞
    枝訛詐聲請人所致，均尚屬有疑。是除聲請人提出之前開美
    國判決外，亦查無其他積極證據足認各筆匯款係出於洗錢防
    制法第三條所稱重大犯罪所得財物或財產上利益，尚難僅憑
    前開美國判決內載明謝王瑞枝有將款項匯入謝其宏香港帳戶
    、購置不動產登記於謝岳翰名下或出售股票乙節，遽認渠等
    涉有刑法詐欺及洗錢防制法罪嫌。既無法證明謝王瑞枝係對
    聲請人施以詐術術方取得資產，則亦難以推認就謝其宏帳戶
    名下之款項及謝岳翰名下之不動產，係出自謝王瑞枝犯罪所
    得。此外，復查無其他積極證據足認被告等有何告訴意旨所
    指之詐欺犯行，自難僅憑告訴意旨，而對被告等以洗錢等罪
    相繩。」。而臺灣高等法院檢察署檢察長更進一步指稱：「
    (一)聲請人固指稱謝王瑞枝上開匯款或購屋之資金來源，或以
    購買房地產或買東西為由使聲請人信以為真而同意謝王瑞枝
    提領共同帳戶內之存款，或佯以購屋需出售股票為由使聲請
    人不疑有詐而同意其出售，然謝王瑞枝當初究如何向聲請人
    說明，除聲請人片面說詞外，並無其他證據可資憑認，自難
    遽認謝王瑞枝對聲請人有何施用詐術使聲請人陷於錯誤而交
    付財物之詐欺行為，則謝其宏、謝岳翰二人更無與謝王瑞枝
    共犯詐欺可言；既難認被告等有何共同詐欺犯行，自不涉及
    洗錢罪責。至於謝王瑞枝在美國是否有權處分與聲請人夫妻
    共同財產，前揭美國法院判決就渠等夫妻共同財產之範圍如
    何認定、如何分配，尚與本件被告等詐欺或洗錢罪責之認定
    無涉。原處分理由亦未以對共有物不成立詐欺為據，再議意
    旨執詞指摘，自有誤會；(二)聲請人與謝王瑞枝在美國如何訴
    訟，尚不影響原處分之結果。」，有前開不起訴處分、駁回
    再議處分書在卷可稽。其採證、認事、用法均無不當。而聲
    請人具狀聲請交付審判之事實與理由，除違反其於偵查中之
    陳述，改口並空言其一直信任謝王瑞枝，不知遭到詐欺云云
    外，僅就原不起訴處分、駁回再議處分已認定明確之內容復
    行陳述，而未能指出原不起訴處分、駁回再議處分有何違法
    之處，自無可採。
六、綜上，原不起訴處分書及駁回再議處分書對於如何斷定無積
    極證據足認被告等有何聲請人所指犯行乙節調查已臻明確且
    均詳述理由，對照卷內資料，核無不合，是原檢察官及臺灣
    高等法院檢察署檢察長分別予以不起訴處分及駁回再議之聲
    請，洵屬適法，本件交付審判之聲請為無理由，爰依刑事訴
    訟法第二百五十八條之三第二項前段裁定駁回。至於「聲請
    交付審判狀」事實欄內所載「被告陳國城」、「被告王肇章
    」二人，並未列名該狀當事人欄內，也非本案原不起訴處分
    、駁回再議處分範圍內之被告，容係誤載，故不予論駁，附
    此敘明。
中     華    民    國    100    年    9    月   20    日
                   刑事第一庭  審判長法  官    蔡坤湖
                                     法  官    周玉琦
                                     法  官    姚念慈
上正本證明與原本無異。
本裁定不得抗告。
                                     書記官    劉芸珊
中    華    民    國   100    年    8     月    22    日